【裁判字號】    97,交聲更,12
【裁判日期】    970825
【裁判案由】    違反道路交通管理處罰條例聲明異議
【裁判全文】
臺灣桃園地方法院交通事件裁定    97年度交聲更字第12號
異  議  人
即受處分人  甲○○
原處分機關  交通部公路總局新竹區監理所
上列異議人即受處分人因違反道路交通管理處罰條例案件，不服
交通部公路總局新竹區監理所中華民國97年2 月14日桃監裁罰字
第裁52-DB0000000號裁決書所為處分，向本院聲明異議，經本院
於97年3 月21日以97年度交聲字第229 號裁定後，原處分機關提
起抗告，經臺灣高等法院於97年4 月25日以97年度交抗字第446
號裁定發回本院，本院更為裁定如下：
    主  文
原處分撤銷。
甲○○汽車駕駛人，駕駛汽車經測試檢定酒精濃度超過規定標準
，處罰鍰新臺幣玖仟伍佰元，並吊扣其駕駛執照壹年，另應接受
道路交通安全講習。
    理  由
一、原處分意旨略以：異議人即受處分人甲○○於民國95年8 月
    3 日下午4 時5 分許，駕駛車號RV-1878 號自用小客車，行
    經桃園縣大溪鎮○○路與普濟路口，為警測得其呼氣所含酒
    精濃度達每公升0.93毫克，經桃園縣政府警察局大溪分局南
    雅派出所警員當場舉發，並填製桃園縣政府警察局桃警局交
    字第DB0000000 號舉發違反道路交通管理事件通知單，限於
    同年月18日前向交通部公路總局新竹區監理所桃園監理站到
    案陳述意見或繳納罰鍰，嗣經原處分機關於97年2 月14日以
    桃監裁罰字第裁52-DB0000000號裁決書，依道路交通管理處
    罰條例第35條第1 項第1 款、道路交通安全講習辦法第5 條
    第1 項第4 款及道路交通管理事件統一裁罰基準表等規定，
    處異議人罰鍰新臺幣（下同）四萬九千五百元，吊扣其駕駛
    執照12個月，施以道安講習。
二、聲明異議意旨略以：異議人因本件酒後駕車案件，業經法院
    判處罰金新臺幣四萬元，並易服勞役入監服刑，依一罪不二
    罰原則，本件交通違規事件應不予處罰。
三、按汽車駕駛人有飲酒後其吐氣所含酒精成份超過每公升0.25
    毫克以上者，不得駕車；汽車駕駛人，駕駛汽車經測試檢定
    有酒精濃度超過規定標準者，處新臺幣一萬五千元以上六萬
    元以下罰緩，並當場移置保管其車輛及吊扣其駕駛執照一年
    ；汽車駕駛人，有第三十五條第一項規定之情形者，應接受
    道路交通安全講習，道路交通安全規則第114 條第2 款，道
    路交通管理處罰條例第35條第1 項第1 款、第24條第1 項第
    2 款分別定有明文。經查，異議人確有於上開時、地酒後駕
    車之違規，為異議人所不爭執，且有酒精濃度檢測單附於本
    院95年度桃交簡字第3086號卷內可考，其違規行為堪予認定
    。
四、另按「一行為同時觸犯刑事法律及違反行政法上義務規定者
    ，依刑事法律處罰之。但其行為應處以其他種類行政罰或得
    沒入之物而未經法院宣告沒收者，亦得裁處之。前項行為如
    經不起訴處分或為無罪、免訴、不受理、不付審理之裁判確
    定者，得依違反行政法上義務規定裁處之。」，94年2 月5
    日公布並於95年2 月5 日施行之行政罰法第26條定有明文。
    此條即所謂一事不二罰原則，探究其立法目的，無非以一行
    為同時觸犯刑事法律及違反行政法上義務規定時，由於刑罰
    與行政罰同屬不法行為之制裁，而刑罰之懲罰作用較強，依
    刑事法律處罰即足資警惕，實無一事二罰再處行政罰之必要
    ，但罰鍰以外之沒入或其他種類行政罰，因兼具維護公共秩
    序之作用，為達行政目的，行政機關仍得併予裁處。又此所
    稱「其他種類行政罰」，係指違反行政法上之義務應受「裁
    罰性」之「不利處分」而言，依行政罰法第2 條規定，應包
    括限制或禁止行為之吊扣證照處分及警告性之講習處分在內
    。從而，汽車駕駛人之酒後駕車行為，經測試檢定酒精濃度
    超過規定標準時，其既違反道路交通管理處罰條例第35條第
    1 項第1 款所定之行政法上義務，同時又觸犯刑法第185 條
    之3 公共危險罪之刑事法律，則道路交通主管處罰機關依上
    開行政罰法第26條第1 項但書規定，得對異議人處以其他種
    類行政罰之情形外，關於罰鍰部分，則應依行政罰法第26條
    及道路交通管理處罰條例第10條規定，移送地方法院檢察署
    處理。於移送後，除有行政罰法第26條第2 項所定不起訴等
    事由及其他法律另有規定（此部分詳後述），得依違反行政
    法上義務規定另行裁處者外，即不得再依道路交通管理處罰
    條例第35條第1 項第1 款規定，裁處異議人罰鍰之行政罰。
五、經查，本件重點在於修正道路交通管理處罰條例第35條第8
    項是否有抵觸行政罰法第26條之一事不二罰原則而應優先適
    用？是否有違憲疑義？茲論述如下：
  (一)中央法規標準法第16條：「法規對其他法規所規定之同一事
    項而為特別之規定者，應優先適用之。其他法規修正後，仍
    應優先適用。」，又道路交通管理處罰條例第2 條：「道路
    交通管理、處罰，依本條例規定；本條例未規定者，依其他
    法律規定。」，行政罰法第1 條：「違反行政法上義務而受
    罰鍰、沒入或其他種類行政罰之處罰時，適用本法。但其他
    法律有特別規定者，從其規定。」，故道路交通管理處罰條
    例基於特別法之地位而優於普通法行政罰法之適用。
  (二)道路交通管理處罰條例第35條第8 項：「前項汽車駕駛人，
    經裁判確定處以罰金低於本條例第92條第3 項所訂最低罰鍰
    基準規定者，應依本條例裁決繳納不足最低罰鍰之部分。」
    之規定，係於94年12月28日增定並於95年3 月1 日施行，而
    行政罰法第26條之「一事不二罰」規定係於94年2 月5 日公
    布並於95年2 月5 日施行，是依新法優於舊法、後法優於前
    法之法律適用原則，道路交通管理處罰條例第35條第8 項之
    其立法目的即考量適用行政罰法第26條後，在酒後駕車違規
    應受刑事處罰者，刑罰處罰額度低於行政罰之流弊，以及將
    產生受刑事處罰者低於同為酒後駕車違規卻未達受刑事處罰
    標準（即駕駛人吐氣所含酒精濃度超過每公升0.25毫克以上
    未滿每公升0.55毫克者）之不合理情形。又大法官解釋釋字
    第503 號固已揭示：「…違反作為義務之行為，同時構成漏
    稅行為之方法而處罰種類相同者，如從其一重處罰已足達成
    行政目的時，即不得再就其他行為併予處罰，始符憲法保障
    人民權利之意旨。」之法理，然上開大法官會議解釋並未排
    除因前揭刑事處罰偏低所產生不合理之流弊而特別立法補繳
    差額之情形。
  (三)依上開說明，道路交通管理處罰條例第35條第8 項已明文揭
    示汽車駕駛人經裁判確定處以罰金低於同條例第92條第3 項
    所訂最低罰鍰基準規定者，應依同條例裁決繳納不足最低罰
    鍰之部分，該規定尚難認有違憲法意旨，且為行政罰法第26
    條之特別規定，應優先適用。
六、綜上所述，異議人就罰鍰部分之行政罰應僅就差額部分予以
    處罰，至其他種類之行政罰則仍應依規定處罰之，從而，本
    件異議為有理由，自應由本院將原處分撤銷，另為裁定如主
    文第二項所示。
據上論斷，應依道路交通管理處罰條例第87條第2 項、第35條第
1 項第1 款、第24條第1 項第2 款，道路交通案件處理辦法第20
條前段，裁定如主文。
中    華    民    國    97    年    8     月    25    日
                  交通法庭    法  官  魏于傑
以上正本證明與原本無異。
如不服本裁定，應於裁定送達後5 日內向本院提出抗告狀。
                              書記官  林怡君
中    華    民    國    97    年    8     月    27    日


司法院資訊處製作；財團法人民間司法改革基金會備份。
